【裁判字號】    89,易,343
【裁判日期】    890811
【裁判案由】    妨害名譽
【裁判全文】
臺灣基隆地方法院刑事判決                          八十九年度易字第三四三號
    公  訴  人  臺灣基隆地方法院檢察署檢察官
    被      告  乙○○
    選任辯護人  游蕙菁
右列被告因妨害名譽案件，經檢察官提起公訴（八十九年度偵字第一八０八號），本
院判決如左：
    主      文
乙○○事業負責人，連續散布足以損害他人營業信譽之不實情事，處拘役參拾日，如
易科罰金以新台幣玖佰元即銀元參佰元折算壹日。
    事      實
一、乙○○係設於基隆市○○路十五號五樓「基隆市私立倫英文理短期補習班」（下
    稱倫英補習班）之負責人，甲○○則係設於基隆市○○路二０一號三樓「基隆市
    私立奧亞航空英文短期補習班」（下稱奧亞補習班）之負責人。因二個補習班之
    性質相同，乙○○竟基於意圖毀損甲○○名譽之概括犯意，連續於民國八十九年
    三月十一日、十三日、十六日及二十日四天，在中國時報分類廣告欄刊登「經查
    證位於基隆市的某航空培訓中心負責人班主任及工作人員，僅以印刷廠出身，但
    號稱航空公司從業人員進行招生，已有多人受騙，並已嚴重影響到專業航空諮詢
    機構之聲譽，此種不實手法及廣告，欺騙消費者大眾，實令人髮指。要證明航空
    從業人員，最起碼要有幾張著制服的照片吧！建議大眾及已受騙的受害者主動查
    詢。」、「經查證位於仁二路傢具街的某航空培訓中心‧‧‧‧」等語，以此散
    布文字之方式，指摘足以毀損甲○○名譽之事。甲○○乃於八十九年三月二十一
    日，委請律師發函要求乙○○勿再刊登相類似之言論，惟乙○○仍置之不理，復
    於同年四月十七日在中國時報分類廣告欄刊登「經營印刷廠『倒閉』來教你考航
    空公司？經查證近日基隆某航空培訓中心，僅以印刷廠出身，但號稱『復興航空
    地勤』、『華信航空空服員』，進行招生事宜，並惡意中傷本機構之專業合法形
    象，此等不專業之培訓中心值得您多加注意與留心。沒有考上航空公司，通過航
    空公司專業訓練，如何培訓您進入航空公司？您必須質疑此種航空培訓的專業真
    偽，是否持有航空公司及民航局的真正證件（員工證及空勤證），建議大家可親
    自主動查詢以辨別真偽。請選擇唯一專業策劃且合法立案之倫英航空諮詢機構。
    」等足以毀損甲○○名譽及「奧亞補習班」營業信譽之事。
三、案經被害人甲○○訴由台灣基隆地方法院檢察署檢察官偵查起訴。
    理      由
一、訊據被告乙○○固不否認有在中國時報刊登上開文字廣告之事實，惟否認有何加
    重誹謗甲○○或「奧亞補習班」營業信譽之犯行，辯稱：伊係根據學員之反映，
    始在中國時報刊登廣告，其目的僅在呼籲學員慎選補習班，非在毀損他人之名譽
    ，故廣告內容並未指明姓名、地址，而基隆市○○路上補習班甚多，並非只有告
    訴人所開設之補習班一家而已，且告訴人之背景、資歷，並非一般大眾所能得知
    ，該廣告對告訴人即無造成名譽損害可言。又被告刊登廣告，係對於可受公評之
    事，以善意發表言論，亦應在不罰之列云云。經查：
    （一）被告分別於八十九年三月十一日、十三日、十六日、二十日，在中國時報
          分類廣告欄刊登如事實欄所述之廣告，經告訴人委請律師發函通知停止該
          行為，然被告仍繼續於八十九年四月十七日刊登廣告等情，為被告所不否
          認，且有剪報影本五份及律師函、掛號回執各一份在卷足憑，堪信告訴人
          之指述為真實。
    （二）按刑法第三百十條第二項所規定之加重誹謗罪，只以行為人意圖散布於眾
          ，而以文字或圖畫指摘或傳述足以毀損他人名譽之事者，即與該罪之構成
          要件相當，又指摘之對象，無論係特定人或可得推知之人均屬之。本件告
          訴人所設立位於基隆市○○路二０一號三樓之「奧亞補習班」，於八十八
          年七月十二日經主管機關基隆市政府核准立案，有基隆市政府短期補習班
          立案證書影本一紙附卷可稽，而基隆市僅有「倫英補習班」及「奧亞補習
          班」二家航空英文短期補習班，復為被告所不否認。被告於報紙上刊登廣
          告，直指「位於仁二路傢具街之某航空培訓中心」，使人一望即知被告所
          指之對象係「奧亞補習班」無疑，被告辯稱廣告內容並未指明姓名、地址
          ，係告訴人自己對號入座云云，無非狡辯之詞，不足採信。
    （三）查「倫英補習班」與「奧亞補習班」係性質相同之航空英文短期補習班，
          彼此招生對象相同，難免產生競爭，然被告於上開廣告中指摘告訴人係印
          刷廠出身，經營印刷廠倒閉，其經營「奧亞補習班」，已有多人受騙，並
          嚴重影響專業航空諮詢機構聲譽之文字，自足以毀損告訴人與其經營之補
          習班之名譽。告訴人縱於設立「奧亞補習班」之前，曾從事印刷廠業務，
          然與其經營補習班或公共利益全然無關，並非可受公評之事。且被告於八
          十九年七月二十八日本院審理時，供稱並不清楚是否有人被騙，則其於報
          紙廣告中指稱有多人受騙云云，自係基於毀損告訴人名譽及「奧亞補習班
          」營業信譽之犯意，灼然甚明，所辯無非事後卸責之詞，無足採信，被告
          犯行應堪認定。
二、核被告所為，係犯刑法第三百十條第二項之加重誹謗罪及違反公平交易法第二十
    二條之規定，應依同法第三十七條第一項處罰。被告以一行為觸犯刑法加重誹謗
    罪及公平交易法妨害商譽罪，為想像競合犯，應從一重之妨害商譽罪處斷。公訴
    人雖未就被告所犯違反公平交易法部分起訴，惟此部分與起訴之加重誹謗罪有想
    像競合之裁判上一罪關係，自應由本院一併審理，附此敘明。又被告先後多次妨
    害商譽犯行，時間緊接，犯罪構成要件相同，顯係基於概括犯意而為，應依連續
    犯規定論以一罪，並依法加重其刑。爰審酌被告犯罪係因生意競爭，及其犯罪之
    方法、所生損害與犯罪後猶飾詞狡辯態度等一切情狀，量處如主文所示之刑，並
    諭知易科罰金之折算標準。
據上論斷，應依刑事訴訟法第二百九十九條第一項前段、公平交易法第三十七條第一
項、第二十二條、刑法第十一條前段、第五十六條、第三百十條第二項、第五十五條
、第四十一條、罰金罰鍰提高標準條例第一條前段、第二條、現行法規所定貨幣單位
折算新台幣條例第二條，判決如主文。
本案經檢察官周慶華到庭執行職務
中    華    民    國      八十九      年      八       月     十一      日
                                臺灣基隆地方法院刑事第三庭
                                      法  官  陳培仁
附錄本案論罪科刑法條全文
右正本證明與原本無異。
如不服本判決，應於判決送達後十日內向本院提出上訴狀( 應附繕本 )，上訴於臺灣
高等法院。
                                      書記官   張堅國
中    華    民    國      八十九      年      八       月     十六      日
公平交易法第三十七條
違反第二十二條規定者，處二年以下有期徒刑、拘役或科或併科新台幣五千萬元以下
罰金。


司法院資訊處製作；財團法人民間司法改革基金會備份。
